臺北高等行政法院判決
　　　　　　　　　　　　　　　　　　93年度訴字第3486號
　　　　　　　　　　　　　　　.
原　　　告　甲○○
訴訟代理人　丙○○
　　　　　　沈政雄律師
被　　　告　經濟部
代　表　人　乙○○（部長）
訴訟代理人　丁○○
　　　　　　戊○○
上列當事人間因礦業法事件，原告不服行政院中華民國93年 8月
27日院臺訴字第0930085960號訴願決定，提起行政訴訟。本院判
決如下：
    主  文
原告之訴駁回。
訴訟費用由原告負擔。
    事  實
壹、事實概要：
    緣原告以其領有礦區位於苗栗縣公館鄉北河地方、獅潭鄉福
    興地方之臺濟採字第5392號（原臺濟採字第5168號）瓷土、
    火粘土採礦執照云云，檢具礦業用地施工計畫位置實測圖等
    ，於民國（以下同）91年 6月13日申請核定苗栗縣公館鄉○
    ○段409-24、409-25、409-26地號土地（以下簡稱系爭土地
    ）為礦業用地，作為採礦場、緩衝帶、卡車路用地。被告以
    詢據苗栗縣政府意見，考量採礦作業易對當地水土保持、環
    境景觀等造成衝擊，且採掘跡地復整不易等因素，而以93年
    1月16日經授務字第09320101250號處分書否准所請。原告不
    服，提起訴願，遭駁回後，遂向本院提起行政訴訟。
貳、兩造聲明：
(一)、原告聲明：求為判決
１、訴願決定及原處分均撤銷。
２、被告應針對原告以臺濟採字第5392號（原臺濟採字第5168號
    ）礦業權申請核定苗栗縣公館鄉○○段409-24、409-25及40
    9-26號私有地（面積為1.1826公頃）為礦業用地案，作成核
    定該三筆土地為礦業用地之行政處分。
(二)、被告聲明：求為判決駁回原告之訴。
、兩造爭點：
    被告是否有裁量怠惰之違法？被告有無基於不正確之事實關
    係、評價基礎不足、違反一般評價標準及以無關聯之因素作
    為考量之裁量瑕疵？原處分是否違反比例原則？
一、原告陳述：
(一)、按「礦業權者使用土地，應檢具開採及施工計畫，附同圖說
    ，向主管機關申請審查，就其必須使用之面積予以核定，並
    通知土地所有人及關係人。」、「主管機關為第一項核定時
    ，應先徵詢地政、環境保護、水土保持、其他相關主管機關
    及土地所有人之意見。」為礦業法第43條第1、3項所明定。
    本件被告以原處分否准原告申請案，所持理由無非：(1)因苗
    栗縣政府多次表示「為免影響錫隘隧道安全及工展」、「採
    礦作業易對當地水土保持、環境景觀等造成衝擊，且採掘地
    復整不易等」等不同意之意見，故不予否准。至本件訴訟程
    序再答辯主張：(2)考量近年臺灣氣候異於往常，平均降雨量
    屢破新高，造成山區道路崩塌沖毀，經權衡公共安全，遂採
    納苗栗縣政府意見；(3)因與禁採區重複，原告可重新規劃，
    影響權益不大；(4)苗栗縣政府既未同意本案，後續水土保持
    計畫通過機率甚低；(5)參照92年委託財團法人工業技術研究
    院能源暨資源研究所（以下簡稱工研院能資所）辦理之「中
    和市○○路山坡地塌陷區域後續調查計畫」報告及應用地質
    學學理，採礦安全深度至少需大於礦層厚度之75倍，本件僅
    180公尺， 安全有疑慮，故原告所提能資所之評估，有法令
    及技術誤引用之虞，不能採納等由。惟「凡依法須事先經不
    相隸屬的他機關或上級機關參與表示意見、同意或核准始能
    作成的行政處分，均稱為多階段行政處分。…在此行政救濟
    過程中，審理訴願機關固因非作成參與行為之他機關的上級
    機關，而無從審查、指摘該參與行為的適法與適當性，惟進
    入司法階段後，行政法院即非不能一併對參與行為作適法審
    查，否則勢無法達成行政救濟的目的」，有許宗力「行政處
    分」收於翁岳生編「行政法2000」（上冊） 557-558頁可稽
    ；最高行政法院91年度判字第2319號判決意旨，亦同此意旨
    。而「行政機關作成行政處分享有一定程度之判斷餘地，在
    其判斷餘地範圍內，行政法院仍得審查其認定事實有無錯誤
    、有無遵守相關之程序規定及有無遵守一般之評價標準，包
    括有無事實認定方法矛盾、理由不備及評價基礎不足」、「
    有未充分斟酌相關之事項甚或以無關聯之因素作為考量，或
    者判斷係基於不正確之事實關係等情形，即屬違法，行政法
    院自得予以撤銷」，亦有本院91年度訴字第41號判決及最高
    行政法院92年度判字第1592號判決可參。本件苗栗縣政府陳
    述意見之參與行為，以及被告根據該意見而作成否准申請之
    裁量處分，均有違法，應予撤銷後命被告依原告申請作成准
    予核定之行政處分。
(二)、苗栗縣政府表示不同意意見之參與行為部分：
１、違反誠信原則及信賴保護原則：
(1)、按「行政行為應以誠實信用之方法為之，並應保護人民正當
    合理之信賴」，為行政程序法第8條所明定。
(2)、本件原告申請核定礦業用地案，就有爭執之卡車路用地部分
    ，係依據苗栗縣政府委託工研院能資所補償調查評估報告第
    65頁提出之建議：「該礦區若未被劃定禁採區，可從目前開
    採區繼續向南開採，今因劃定禁採區而必須另開闢此一生產
    道路方可開採禁採區南側之受影響範圍，原水土保持設施已
    建議予以補償，故建議此生產道路之總工程費應予全額補償
    」，以及就開闢道路及水土保持之費用，雙方於90年 8月17
    日會議達成協議，並參照該調查評估報告之規劃設計而作。
    就此，苗栗縣政府於93年4月7日府工程字第0930030036號函
    謂：「受影響區○○道路及水土保持補償費（新臺幣陸佰壹
    拾玖萬伍仟貳佰參拾捌元）」部分應俟道路是否開闢及完成
    相關程序後再議。此情，亦為被告於審查過程中所明知，有
    卷附被告內部簽呈載：「該段卡車路為苗栗縣政府委請能資
    所規劃且經協商選定，係屬禁採補償條件之一」等語可稽。
(3)、依上所述，苗栗縣政府既然就系爭用地之開闢道路及水土保
    持補償費，業已核計應給予原告補償費之數額，並向原告明
    示俟道路開闢完成後再議，顯見苗栗縣政府已就相關因素考
    量，認為可行。迨原告以將開闢設置運路為由向被告申請核
    定經過地區為礦業用地，苗栗縣政府卻向被告表示反對核定
    開闢運路用途之礦業用地，被告未予遵守而駁回原告申請，
    則本件行政處分程序，苗栗縣政府之參與行為，顯違反誠信
    原則及信賴保護原則。
２、苗栗縣政府之意見提供，未依證據：
(1)、依被告之內部審查程序，係先徵詢相關主管機關之意見，於
    其均表示同意或無異議後，再通知申請人提出水土保持計畫
    書；反之，如有表示不同意之意見，即逕予駁回，即不再通
    知申請人提出水土保持計畫書。本件係被告未待由原告提出
    水土保持計畫書，即以苗栗縣政府未予同意，隨即駁回申請
    。但苗栗縣政府未待申請人提出水土保持計畫書或審視原告
    所提施工計畫說明書，即謂對水土保持造成衝擊云云，顯無
    根據。
(2)、本件依據卷附經濟部92年4月21日礦局行二字第09200086840
    號函略亦謂：「申請面積累計面積未超過 5公頃，依據…無
    須實施環評」。依此，本件係因申請面積未達法令標準，故
    無須實施環評，顯見縱使假設本件申請案對於環境景觀有所
    影響，其影響亦屬輕微，當無所指對環境造成衝擊之理。該
    府指稱對影響環境景觀造成衝擊，亦無根據。
(3)、礦業法第48條第1項規定： 「礦業用地經使用完畢後，礦業
    權者應依核定之水土保持計畫，實施復整及防災措施」。依
    此，關於採掘跡地之復整，係依水土保持計畫而為。本件原
    告既尚未提出水土保持計畫書，自無從判斷採掘跡地是否復
    整不易，苗栗縣政府稱採掘地復整不易云云，仍屬無據。再
    者，苗栗縣政府庭稱：「萬隆礦場在開設時，雖有依水土保
    持法作計畫，但現在係爭土地上草皮都沒有長上去，因採礦
    採完後根本沒辦法作植生或綠化動作會有裸露的邊坡，草和
    植物都長不回去，故持反對意見」云云，但現場並無證據可
    認有渠所指稱之情形，亦非可採。
(4)、開闢採礦運路是否影響隧道安全，經苗栗縣政府函詢工研院
    能資所，以91年10月 9日91工研能第字第A500號函復謂：「
    按臺灣地區礦害預防及處理辦法第20條第1款規定： 『在…
    橋樑隧道…垂直深度100公尺之範圍內不得採礦。…』 而該
    礦區○○○○道路與錫隘隧道高差約180公尺， 且開築在堅
    硬不透水之厚層白砂岩上，對隧道工程安全應無影響」等語
    。就此，為苗栗縣政府針對原告申請案是否有影響隧道安全
    ，以專家鑑定方式為調查證據之結果，且該府90年9月6日通
    知原告領取系爭開闢運路之補償費用函中，稱：「經本府委
    託具有公信力之工研院能資所評估」等語，顯見該所之評估
    結果確實具有公信力而可信。苗栗縣政府雖嗣後改稱：該所
    鑑定只是參考資料，可不受拘束云云，但該府亦未提出本件
    申請有影響隧道安全之其他鑑定結果或足以推翻上開鑑定之
    其他證據，應屬卸責之詞。
(5)、綜上所述，苗栗縣政府就本件申請案所表示意見之參與行為
    ，違反誠信原則及信賴保護原則，且所提供意見，並無證據
    可稽，已有違法。被告否准處分以其意見陳述為基礎，自亦
    構成違法。
(三)、被告否准處分部分：
１、有裁量怠惰之違法：
(1)、依礦業法第43條第1、3項規定及同法施行細則第82條規定，
    礦業法規定授權由主管機關審核礦業權者使用土地所必須使
    用之面積，並規定核定時先徵詢地政、環境保護、水土保持
    、其他相關主管機關及土地所有人之意見，而非明文應徵得
    其同意，顯係有意區別。其意旨，應在於針對礦業權人所提
    開採及施工計畫及其附同圖說等圖件表示意見，作為主管機
    關行使裁量權之資訊，以期達適法妥當之決定，並非於法律
    效力上拘束主管機關之決定。換言之，主管機關仍應根據礦
    業法之授權目的，審查礦業權人所提圖件以及相關機關之意
    見綜合判斷，而非僅以相關機關不同意或反對，置申請人所
    提圖件內容是否存有相關機關所述情形於不顧，未充分斟酌
    相關事項，逕予駁回，即有不行使法規授予之裁量權，而有
    裁量怠惰即裁量瑕疵之違法。
(2)、本件被告駁回理由僅以苗栗縣政府表示不同意，惟就其所表
    示「影響錫隘隧道之安全及工展」、「採礦作業對當地水土
    保持、環境景觀等造成衝擊，採堀跡地復整不易」之意見，
    衡諸原告所提申請圖件內容（查參照原處分卷附施工計畫說
    明書中，已列有計畫卡車路之道路標準斷面及路基設計圖、
    水土保持規劃、植生工程詳圖等），以及關於苗栗縣政府向
    工研院函詢「礦區○○○○道路與錫隘隧道高差約 100公尺
    ，且開築在堅硬透水之厚層白砂岩上，對隧道工程安全應無
    影響」之陳述等事項，被告理應於行使裁量權時，考慮：原
    告所提申請圖件內容中是否果有苗栗縣政府陳述意見之情形
    ；如有，是否無法於施工計畫上加以補救等因素，以為適法
    處分。自處分理由以及被告答辯書狀均自承：「對於隧道安
    全、水土保持、環境維護本部並非主管機關，無法作技術面
    實質審查」等語，亦未委外審查。足見被告雖為全國唯一礦
    業主管機關，卻未就原告所提申請圖件內容有如何與苗栗縣
    政府所提意見相衝突，或縱使按計畫施工是否仍有該府所陳
    意見之虞之情形，加以判斷，即駁回申請，顯有未充分斟酌
    相關事項，未行使裁量權之裁量怠惰之違法。
(3)、被告至訴訟程序中，雖提出係參照92年委託工研院能資所辦
    理之「中和市○○路山坡地塌陷區域後續調查計畫」報告及
    應用地質學學理，主張採礦安全深度至少需大於礦層厚度之
    75倍，本件僅180公尺，安全有疑慮云云。 惟此與被告前稱
    該部無法作技術審查，已有矛盾， 且本件否准處分於93年1
    月16日作成，被告所引用於92年委託工研院能資所辦理之「
    中和市○○路山坡地塌陷區域後續調查計畫」報告，則至93
    年12月始完成（此為被告所自承），當無參考該報告建議之
    可能，而自卷內資料以觀，均未提及上揭報告結論或學理。
    則被告縱使以嗣後提出之他案調查報告等資料，仍無解於其
    審查過程中有裁量怠惰之違法。
２、判斷有基於不正確之事實關係、評價基礎不足、違反一般評
    價標準之裁量瑕疵：
(1)、本件被告曾就原告所提採礦權展限之申請，當時錫隘隧道已
    開通，仍認為無礙礦業安全而核准展延，有被告92年7月2日
    礦局行三字第09200131260號函中，敘明： 「依所送展限開
    採計畫審查，該錫隘隧道計畫通過部位與計畫開採最低平臺
    ，兩者高差異有110公尺， 符合臺灣地區礦害預防暨處理辦
    法第20條規定…如要求刪除隧道兩旁60公尺範圍之開採，除
    於法無據外，對業者亦不盡合理；綜上所述，林女士所請展
    限案，係經查明均符合法令規定，始准予全區展限開採」等
    語可稽。故臺灣地區礦害預防暨處理辦法第20條規定為判斷
    相關作業是否影響隧道安全之基準，既經被告於核准採礦權
    展限時，援引作為考量錫隘隧道計畫與原告採礦計畫之基準
    ，足見並無不能以此規定作為參考之情形。而以隧道垂直深
    度100公尺之範圍外， 在一般情形下，尚允准採掘礦產，據
    此最低限度之嚴格基準，至少可作為係開闢運路用途有無影
    響隧道安全之參考。基於舉重明輕原則，本件申請之礦業用
    地，位於距離隧道垂直深度高差180公尺以外之上方， 僅作
    卡車運路用途，並非挖掘岩層，對於隧道構造安全之影響，
    自當不及於採掘礦作業所致之影響，尚且係於法令所定與隧
    道間垂直深度100公尺之範圍外， 更無安全疑慮。又以運路
    係開築在堅硬不透水之厚層白砂岩上，地質並非特殊脆弱，
    運路又係依工研院能資所之規劃設計，故謂對隧道工程安全
    應無影響，無庸置疑。本件申請案之礦業用地與一般礦區岩
    層情形並無特殊性，當無以較上揭隧道周圍從事探採礦作業
    之限制規定，有以更為嚴格標準對待之正當理由。復有卷附
    被告內部簽呈：「禁採區之劃定，係禁止採礦及土石，不同
    意開設卡車路與禁採區之精義似相違背」等語可稽。故工研
    院能資所91年10月 9日91工研能第字第A500號函，參考臺灣
    地區礦害預防及處理辦法第20條第1款規定， 鑑定礦區○○
    ○○道路對隧道工程安全應無影響，並無違誤。被告至訴訟
    程序中，改稱：本件申請案與礦害預防及處理辦法第20條第
    1項規定， 兩者之現況因子皆不同，不能等同引用云，與其
    行政慣行前後矛盾，顯不足採，合先敘明。
(2)、被告至本件訴訟程序引用「中和市○○路山坡地塌陷區域後
    續調查計畫」報告，係就劃設都市計畫保護區內，「因採礦
    活動所形成的地下採空區，其上覆岩層因自重及圍岩應力的
    影響，導致採空區頂盤岩層發生帽落、採空區閉合而引起上
    覆岩層發生變形破壞，進而產生地面開裂、沉陷或坍塌，並
    在地面形成塌陷坑及下陷窪地」，而建議對於「深部礦層開
    採」之安全深度。惟本件申請案既非在都市計畫保護區，又
    位於距離隧道垂直深度高差 180公尺以外之上方開闢運輸道
    路，並非於地下深部礦層挖掘坑道從事採礦作業，個案事實
    已有不同；且因公路隧道之工程結構，於隧道開挖後於隧道
    四周，逐層以水泥噴漿、鋼拱、岩栓水泥固定作內外襯砌等
    荷重於安全，藉以支撐岩壓及穩定岩盤，加以原告申請礦業
    用地用途並非開設礦坑、採掘礦石，故無致生岩層變形塌陷
    之疑慮。此與被告所引個案其造成地表塌陷原因，為地下開
    挖之礦坑道，尚無如隧道般有多重荷重防水安全等支撐岩盤
    重力之構造，亦與上揭礦害預防及處理辦法第20條第 1項規
    定係指周圍或地表上下有隧道設施之情形，截然不同。故被
    告否准處分係依據與本件原告申請礦業用地用途及與上揭辦
    法規定迥異之案例，以評價本件申請案並指上揭辦法規定不
    能引用，所憑基礎事實既非相同，卻為同一結果之評價（認
    為距隧道高差100公尺尚屬不足， 應按隧道斷面10公尺乘以
    75倍以上，即750公尺以上）， 其判斷有基於不正確之事實
    關係之違法。
(3)、退步言，縱使參照被告所提上揭調查報告，該報告亦僅針對
    因地層滑動、地表下陷、地面開裂、地質破碎之地下礦層「
    開採礦坑」深度作成之建議，當屬採礦工程範疇，於公路隧
    道上方開闢運路之情形，則屬土木工程（隧道）範疇，兩者
    迥異。被告卻全盤引據，亦有評價基礎不足之裁量瑕疵及顯
    為不當連結之違法。
(4)、本件申請於距隧道高差 180公尺之上方作開闢運輸道路用途
    之礦業用地，並非於其垂直上下施作採、探礦作業，既未涉
    及採、探礦作業，實無被告所考慮有地層塌陷之虞，充其量
    僅係土木工程應如何設計始不致影響隧道構造之問題而已。
    此種於地下行車通道或位於隧道之上方開闢運輸道路情形，
    無分是否位於礦區內，實為常見。例如：自臺北車站至板橋
    車站間之鐵路地下化後，其上方即為通行人車市區道路，均
    未聞應比照採礦作業之條件，或要求應按隧道地下通道之斷
    面乘以75倍（750公尺）之作法。 倘依被告所主張，於隧道
    斷面高度計之75倍以內上方通過道路，以通常隧道斷面10公
    尺計算，高度差應達750公尺， 則臺灣現行各地區○道○○
    ○道路通過者，豈非無一符合？顯見被告所認有違一般評價
    標準。
(5)、被告引用之地質學學理，迄今並未將其法規化，並前於本件
    礦區之審查作業上，適用臺灣地區礦害預防及處理辦法第20
    條第1款規定， 顯見所引用之學理，已不足為據。
(6)、此外，被告尚辯稱：考量近年臺灣氣候異於往常，平均降雨
    量屢破新高，造成山區道路崩塌沖毀，經權衡公共安全遂採
    納苗栗縣政府工程意見云云。 惟本件否准處分於93年1月作
    成，然其前一年（92年），臺灣地區降雨量驟減， 於6月間
    北部地區尚實施限水措施，為眾所週知之事實，此亦有交通
    部氣象資料關於歷年降水量之統計，以接近本件申請礦區之
    新竹地區為例，自91年之1091公厘降至92年之 878公厘可稽
    。故於原告提出申請（91年6月）至作成處分（92年3月）間
    ，尚無被告所陳降雨量破新高之狀況，反而是創新低，尚無
    所指稱「平均降雨量屢破新高」情形。且參照精省前臺灣省
    礦務局「88年度工業原料礦產資源開發應用輔導計畫」所載
    ：「露天式的礦業開發是採從上而下的階段方法方式進行，
    規範嚴謹，合法業者幾乎沒有土蝕沖蝕或流失的問題」。故
    遵照法令規範之設計，沒有土蝕沖蝕或流失之問題，原處分
    亦有基於不正確事實關係之裁量違法。
３、以無關聯之因素作為考量之裁量瑕疵：
    被告辯稱：係考量因與禁採區重複，原告可重新規劃，影響
    權益不大，而苗栗縣政府既未同意本案，後續水土保持計畫
    通過機率甚低云云。惟本件原告申請案與法令規定倘無不合
    ，即應准許，原告是否能以其他替代路線重新規劃提出申請
    （況本件並無替代路線），水土保持計畫審查通過機率如何
    ，均為被告之假設及臆測，與本件申請案之審查無關。被告
    考慮此等因素而予否准，自有以無關聯之因素作為考量之裁
    量瑕疵。
４、違反比例原則：
(1)、按「行政行為，應依下列原則為之︰一、採取之方法應有助
    於目的之達成。二、有多種同樣能達成目的之方法時，應選
    擇對人民權益損害最少者。三、採取之方法所造成之損害不
    得與欲達成目的之利益顯失均衡。」為行政程序法第 7條規
    定所明文。
(2)、本件申請案之礦場設施運搬聯絡圖，原告所有礦區中有84公
    頃在明德水庫集水區內，現已採堀使用完之 4公頃及無礦脈
    之 8公頃，再扣除苗栗縣政府禁採區面積之26公頃，故餘34
    公頃，並非礦區面積156公頃目前均可開採。 由圖可知，本
    件僅於可開採之34公頃在礦區之最南端，與對外之聯絡通道
    ，卻被禁採區所隔離，除以系爭申請運路之路線通過錫隘隧
    道上方外，別無其他可資接通苗26線之路線可供開闢。而被
    告否准本件申請，而致無其他可資對外聯絡之道路以運搬礦
    產，將致34公頃之礦區成為廢區，根本無法利用，對於原告
    之權益損失，自屬重大。
(3)、參照苗栗縣政府就本件申請案於92年1月9日府建土字第0920
    000608號函稱：「如確因無法繞道需通過禁採區，建請貴局
    先行研訂預防措施，以維隧道安全」等語，而苗栗縣政府於
    答辯書中，亦陳稱：「是否同意核定並非本府權責，仍請訴
    願人逕向目的事業主管機關依法申辦，並得依本府92年1月9
    日府建土字第0920000608號函復經濟部礦務局說明二辦理」
    等語。依此，縱使依據苗栗縣政府所表示意見以觀，本件申
    請案顯然並非全然不能核准。亦即，苗栗縣政府嗣後更表示
    得依據上揭函示辦理，由被告先行研訂預防措施後，再予核
    准，此較諸全部否准而致原告遭受之重大損害相較，不失對
    原告權益損害最少之方式。而原告於卷附申請書所附施工計
    畫說明書中，已詳述預防措施，惟被告並未說明所研訂之預
    防措施如何不可採，或徵詢苗栗縣政府建議應研訂如何之預
    防措施，即全然否准原告之申請，實有違比例原則。
(四)、本件被告91年8月14日現場勘查紀錄結論： 「所請核定採礦
    用地與開採計畫，認屬需要，至於其餘卡車路、緩衝帶等礦
    業用地係配合採礦之需要，符合礦業法第60條規定」，且參
    照工研院能資所91年10月 9日91工研能第字第A500號函所認
    ，鑑定礦區○○○○道路對隧道工程安全應無影響，被告所
    參酌苗栗縣政府之意見，復無證據可稽，被告逕予否准，於
    法不合。
(五)、綜上所述，爰請判決如原告訴之聲明。
二、被告陳述：
(一)、原告所領臺濟採字第5392號（原臺濟採字第5168號）礦業權
    （萬隆礦場）申請核定苗栗縣公館鄉○○段409-24、409-25
    、409-26地號私有地（面積1.1826公頃）為礦業用地乙案，
    前經被告所屬礦務局邀請行政院環境保護署、苗栗縣政府等
    單位，於91年8月14日實地會勘，嗣據苗栗縣政府於91年8月
    27日以府建土字第9100079609號函復礦務局意見略以：「本
    案因卡車路用地重複本府劃定苗二六線錫隘隧道禁採區，為
    免影響錫隘隧道之安全及工展，建請另行開闢道路」，經轉
    請原告逕與該府協商，原告逕於91年9月5日暨92年1月2日向
    該府陳情，苗栗縣政府於92年1月9日府建土字第0920000608
    號函復礦務局並副知原告略以：「本案仍依本府前91年 8月
    27日府建土字第9100079609號函另行開闢道路為原則，如確
    因無法繞道需通過禁採區，建請貴局先行研訂預防措施，以
    維隧道安全」，礦務局鑑於原告91年9月5日致苗栗縣政府陳
    情書所稱：申請卡車路之開設係屬錫隘隧道禁採補償要件之
    一及苗栗縣政府曾委請工研院能資所規劃，據該所表示對隧
    道安全應無影響，因苗栗縣政府為申請劃設禁採區之主管機
    關，礦務局先後於92年1月20日以礦局行二字第09200008880
    號函及92年3月20日以礦局行二字第09200027740號函請該府
    表示具體意見，該府嗣於92年4月24日以府工字第092003898
    7號函復略以： 「公路隧道禁採區之劃定係為保障公路及隧
    道之安全，且本府自始至終即反對該礦場之展延等，何來卡
    車路同意與否問題，本府不同意」。 礦務局於92年4月29日
    以礦局行二字第 09200093490號函轉請原告倘有異議請逕向
    該府申復。故原告於92年5月8日再向該府陳情，並請苗栗縣
    議會協調，惟該府仍於92年6月6日以府工土字第0920054188
    號函復原告意見略以：「公路隧道禁採區劃定之目的，係保
    障公路及隧道安全，隧道通車後，該道路沿線亦將成本縣主
    要觀光帶，本府將積極規劃利用，考量採礦作業易對當地水
    土保持、環境景觀等造成衝擊，且採掘跡地復整不易等，本
    府不予同意」，並副知礦務局，因原告多次陳情，苗栗縣政
    府均維持反對立場。原告故向內政部提起訴願，惟據內政部
    以92年12月18日台內訴字第0920008402號訴願決定書決定：
    「訴願不予受理」，被告乃於93年1月16日以經授務字第093
    20101250號行政處分書將所請予以不准。
(二)、礦業法第43條第1項規定： 「礦業權者使用土地，應檢具開
    採及施工計畫，附同圖說，向主管機關申請審查，就其必須
    使用之面積予以核定…」，同條第3項規定： 「主管機關為
    第一項核定時，應先徵詢地政、環境保護、水土保持、其他
    相關機關及土地所有人之意見…」，其立法意旨，在於土地
    使用管理除涉及地政主管機關外，尚涉及地方政府與水土保
    持及環境維護等機關業務，故明定主管機關於核定時，應徵
    詢前開機關意見，以求周延。
(三)、本案申請核定礦業用地坐落於苗栗縣公館鄉○○段409-24、
    409-25、409-26地號私有地（面積1.1826公頃），依據水土
    保持法第2條暨相關法令之規定， 其地政及水土保持主管機
    關為苗栗縣政府，且原告所領礦業權部分礦區，業經被告依
    據苗栗縣政府之申請公告劃定為苗26線錫隘隧道禁採區，其
    目的係在保護隧道及公路之安全，而原告申請核定卡車路礦
    業用地重複前開苗26線錫隘隧道禁採區，被告於核定時當依
    礦業法第43條第3項之規定徵詢苗栗縣政府之意見， 並請該
    府以劃定禁採機關立場表示同意與否，惟苗栗縣政府以前述
    理由多次表示不同意之意見，礦務局已顧及原告之權益，多
    次請原告與該府溝通協調，並針對工研院能資所表示：開路
    對隧道工程安全應無影響之有利說詞向苗栗縣政府說明，惟
    該府仍堅持原先反對意見。
(四)、礦業法第43條第3項規定， 主管機關於核定礦業用地時，應
    徵詢地政、環境保護、水土保持、其他相關主管機關之意見
    。本案既經苗栗縣政府以地方政府、水土保持主管機關及申
    請劃定禁採機關之立場表示不同意，被告所屬礦務局經斟酌
    審核採納，依法予以不准，並無不合。
(五)、採礦權展限，僅係原領採礦權期限屆滿後申請展延，亦僅表
    示在所領礦區內有開採礦物權利之延續，倘進行實質開採作
    業，仍須依法辦妥核定礦業用地手續，且礦業權展限與申請
    核定礦業用地，引用法條及作業程序不同。礦業權展限係查
    明有無礦業法第31條第1項規定情形 （礦業法92年12月31日
    修正前為同法施行細則第56條），倘非有上揭規定情形之一
    者，主管機關不得駁回其展限申請。而申請核定礦業用地係
    依據礦業法第43條規定，主管機關於核定礦業用地時，應徵
    詢地政、環境保護、水土保持、其他相關主管機關之意見，
    其立法之意旨，係因礦業權取得及辦妥礦業用地核定後，礦
    場即可進行實質開發，故在核定前必須就與區域計畫法、環
    境保護法、水土保持法等相關法令是否有所牴觸徵詢地政、
    環境保護、水土保持等其他相關主管機關之意見，以求周延
    。且原告當初申請展限礦業權時，錫隘隧道新建工程尚未依
    法劃定禁採，故查明符合礦業法規定即可准其礦業權展限，
    而其後申請核定礦業用地時，苗栗縣政府已劃定苗26線錫隘
    隧道禁採區，基於公共安全，必須尊重申請劃定禁採區○○
    ○道安全之主管機關專業之權責及意見，故礦業用地核定及
    礦業權展限兩者辦理依據法條及考量相關因素不相同。
(六)、被告有否就苗栗縣政府意見再予審核？有無裁量怠惰及行政
    怠惰？
１、依據現有各目的事業法令均有明文規定其主管機關，主管機
    關權責應予尊重，例如水土保持法主管機關在中央為行政院
    農業委員會，在地方為當地縣市政府，環境影響評估法主管
    機關在中央為行政院環境保護署，在地方為當地縣市環境保
    護局，礦業法主管機關為被告。本案苗栗縣政府為地政、水
    土保持、環境維護、隧道安全、劃定禁採區等之主管機關。
２、依據礦業法第43條規定，主管機關於核定礦業用地時，應徵
    詢地政、環境保護、水土保持、其他相關主管機關之意見，
    本案經苗栗縣政府函告：「公路、隧道、禁採區…本府不予
    同意」。經查縣府係道路施工、水保、環保及觀光等之目的
    事業主管機關，嫻熟前揭專業領域之法令、知識，被告僅為
    礦業主管機關，縣府所提意見，被告列為行政處分之重要依
    據。
３、本案申請礦業用地，其中卡車路用地必須通過錫隘隧道禁採
    區，雖據原告提供苗栗縣政府曾委託工研院能資所91年1O月
    9日以91工研能字第A500號致苗栗縣政府函表示， 該礦區○
    ○○○道路與錫隘隧道高差為180公尺， 且開築在硬透水之
    原層白砂岩上，對隧道工程安全應無影響等情。惟苗栗縣政
    府為隧道安全及申請劃定禁採區之主管機關，且能資所所提
    之評估報告僅係該府決策之參考，未具行政效力，該府對本
    案最後並未採納能資所意見，認為開路對隧道安全仍有影響
    ，被告並非隧道安全主管機關，且考量近年臺灣氣候異於往
    常，平均降雨量屢破新高，造成山區道路崩塌沖毀，本新闢
    道路下方即為錫隘隧道，經權衡公共安全應優先於個人開路
    採礦之利益，遂採納苗栗縣政府意見。
４、該礦之礦區面積為156.5253公頃，本案申請用地面積僅為1.
    1826公頃，其中卡車路用地0.28公頃重複錫隘隧道禁採區，
    此亦為縣府不同意之主因，被告考量駁回原告之礦業用地申
    請案後，原告仍可在刪除重複禁採區部分並重新規劃運搬方
    式後再申請礦業用地，經被告以礦場法令及專業考量下，認
    對原告之礦區開採規劃影響亦不大，亦為被告處分之依據。
５、一般礦業用地申請案，分成二階段，第一階段各機關會勘後
    ，如無反對意見，再要求業者造送水土保持計畫送當地縣（
    市）政府審查；本案目前僅進行初步會勘後徵詢相關機關意
    見之階段，苗栗縣政府除顧及隧道及公路安全表示反對外，
    該府亦表示隧道通車後，道路沿線為苗栗縣重要觀光帶，將
    來採礦作業對當地「水土保持」、「環境景觀」造成衝擊之
    反對意見，本案被告倘不否准原告之礦業用地申請，依程序
    應進入第二階段由原告再耗資製作水土保持計畫，送請苗栗
    縣政府審核，該府因先前已以上述理由堅持反對意見，則同
    意核准水土保持計畫之機率甚低，屆時依據水土保持法第12
    條之規定，被告亦無法核定礦業用地，恐造成原告人力、時
    間、財物之空耗。
６、依據行政程序法第36條及第39條之規定，被告曾多次請原告
    陳述意見，惟原告所陳述意見大多以工研院能資所之評估報
    告為立論依據。查該評估報告係由苗栗縣政府委託能資所辦
    理，該評估結論僅供縣府施政決策之參考，並不具行政效力
    ，本案連委託單位亦不採用報告結論，被告當不能驟然採行
    對原告有利之結論。
(七)、原告引用工研院能資所91年10月 9日91工研能字第A500號函
    略以：「按臺灣地區礦害預防及處理辦法第20條第 1款規定
    摘要：『在…橋樑隧道…垂直深度 100公尺之範圍內不得採
    礦…』，而該礦區○○○○道路與錫隘隧道高差約 180公尺
    …對隧道工程安全應無影響」，惟查：
１、法令部分：查「臺灣地區礦害預防及處理辦法」係於65年公
    布，在當時的時空背景下，公布該辦法之主要目的係針對煤
    礦地下開採所造成之礦害而訂定，故其第二章礦害預防與處
    理第四節地陷第20條規定主要係針對地下開採（煤）礦而訂
    定，故有首揭「在…橋樑隧道…垂直深度 100公尺之範圍內
    不得採礦…」規定，查當時臺灣煤礦開採係以地底下坑道小
    規格（約1.8公尺半徑）掘進， 其規定係為避免地下坑道採
    礦造成地陷因而引起礦害，而原告之情形係在大規格之公路
    隧道高度 180公尺上方開闢運輸道路，兩者在地質、岩石力
    學、隧道工程技術等之現況因子皆不同，不能等同引用。
２、技術部分：依被告93年12月（92年委託）委託工研院能資所
    辦理「中和市○○路山坡地塌陷區域後續調查計畫成果報告
    」之建議，採礦安全深度至少需大於礦層厚度的75倍，且不
    得小於100公尺。 本案錫隘隧道斷面10公尺，乘以75倍後，
    其安全深度應超過750公尺，故以技術面來講，180米之深度
    並非安全。
３、綜上，工研院斷然引用該辦法稱對安全應無影響，應有法令
    及技術誤引用之虞，此係亦為被告不採用原告陳述意見之主
    因。
(八)、綜上所陳，本案均係依法處理，並無違誤之處，原告之訴核
    無理由，爰請判決如被告答辯之聲明。
    理  由
一、按「礦業權者使用土地，應檢具開採及施工計畫，附同圖說
    ，向主管機關申請審查，就其必須使用之面積予以核定，並
    通知土地所有人及關係人。」、「主管機關為第一項核定時
    ，應先徵詢地政、環境保護、水土保持、其他相關主管機關
    及土地所有人之意見。」為礦業法第43條第1項及第3項前段
    所規定。
二、本件原告以其領有礦區位於苗栗縣公館鄉北河地方、獅潭鄉
    福興地方之臺濟採字第5392號（原臺濟採字第5168號）瓷土
    、火粘土採礦執照云云，檢具礦業用地施工計畫位置實測圖
    等，於91年 6月13日申請核定苗栗縣公館鄉○○段409-24、
    409-25、409-26地號土地為礦業用地，作為採礦場、緩衝帶
    、卡車路用地。被告以詢據苗栗縣政府意見，考量採礦作業
    易對當地水土保持、環境景觀等造成衝擊，且採掘跡地復整
    不易等因素，而以93年1月16日經授務字第09320101250號處
    分書否准所請。原告不服，循序提起訴願及本件行政訴訟。
三、原告於本件行政訴訟中訴稱，被告為礦業主管機關，僅以苗
    栗縣政府表示不同意，即未就原告所提申請圖件內容有如何
    與苗栗縣政府所提意見相衝突，或縱使按計畫施工是否仍有
    該府所陳意見之虞之情形，加以判斷，即駁回申請，顯有未
    充分斟酌相關事項，未行使裁量權之裁量怠惰之違法。本件
    申請之礦業用地，位於距離隧道垂直深度高差 180公尺以外
    之上方，僅作卡車運路用途，並非挖掘岩層，對於隧道構造
    安全之影響，自當不及於採掘礦作業所致之影響，尚且係於
    法令所定與隧道間垂直深度100公尺之範圍外， 更無安全疑
    慮。於原告提出申請（91年6月）至作成處分（92年3月）間
    ，尚無被告所陳降雨量破新高之狀況，反而是創新低，尚無
    所指稱「平均降雨量屢破新高」情形。是被告判斷基於不正
    確之事實關係、評價基礎不足、違反一般評價標準之裁量瑕
    疵。本件原告申請案與法令規定倘無不合，即應准許，原告
    是否能以其他替代路線重新規劃提出申請，水土保持計畫審
    查通過機率如何，均與本件申請案之審查無關。被告考慮此
    等因素而予否准，自有以無關聯之因素作為考量之裁量瑕疵
    。原告於卷附申請書所附施工計畫說明書中，已詳述預防措
    施，惟被告並未說明所研訂之預防措施如何不可採，或徵詢
    苗栗縣政府建議應研訂如何之預防措施，即全然否准原告之
    申請，實有違比例原則云云。惟查：
(一)、礦業法第43條第1項規定： 「礦業權者使用土地，應檢具開
    採及施工計畫，附同圖說，向主管機關申請審查，就其必須
    使用之面積予以核定…」，同條第3項規定： 「主管機關為
    第一項核定時，應先徵詢地政、環境保護、水土保持、其他
    相關機關及土地所有人之意見…」，其立法意旨，在於土地
    使用管理除涉及地政主管機關外，尚涉及地方政府與水土保
    持及環境維護等機關業務，故明定主管機關於核定時，應徵
    詢前開機關意見，以求周延。
(二)、採礦權展限，僅係原領採礦權期限屆滿後申請展延，亦僅表
    示在所領礦區內有開採礦物權利之延續，倘進行實質開採作
    業，仍須依法辦妥核定礦業用地手續，且礦業權展限與申請
    核定礦業用地，引用法條及作業程序不同。礦業權展限係查
    明有無礦業法第31條第1項規定情形 （礦業法92年12月31日
    修正前為同法施行細則第56條），倘非有上揭規定情形之一
    者，主管機關不得駁回其展限申請。而申請核定礦業用地係
    依據礦業法第43條規定，主管機關於核定礦業用地時，應徵
    詢地政、環境保護、水土保持、其他相關主管機關之意見，
    其立法之意旨，係因礦業權取得及辦妥礦業用地核定後，礦
    場即可進行實質開發，故在核定前必須就與區域計畫法、環
    境保護法、水土保持法等相關法令是否有所牴觸徵詢地政、
    環境保護、水土保持等其他相關主管機關之意見，以求周延
    ，已如上述。且原告當初申請展限礦業權時，錫隘隧道新建
    工程尚未依法劃定禁採，故查明符合礦業法規定即可准其礦
    業權展限，而其後申請核定礦業用地時，苗栗縣政府已劃定
    苗26線錫隘隧道禁採區，基於公共安全，必須尊重申請劃定
    禁採區○○○道安全之主管機關專業之權責及意見，故礦業
    用地核定及礦業權展限兩者辦理依據法條及考量相關因素不
    相同。是原告主張被告准予採礦權展限，卻否准核定系爭土
    地為礦業用地，兩相矛盾云云，並不足採。
(三)、本案原告申請核定系爭土地為礦業用地，被告即依礦業法第
    43條規定，徵詢地政、水土保持、環境維護、隧道安全、劃
    定禁採區等目的事業之主管機關即苗栗縣政府之意見，苗栗
    縣政府顧及隧道及公路安全，及隧道通車後，道路沿線為苗
    栗縣重要觀光帶，將來採礦作業對當地水土保持、環境景觀
    造成衝擊，乃函告被告「不同意核定礦業用地」。被告審酌
    苗栗縣政府係道路施工、水土保持、環境維護及觀光等目的
    事業之主管機關，嫻熟前揭專業法令、知識，乃將苗栗縣政
    府所提意見，列為行政處分之重要依據，並無違誤。原告雖
    曾向苗栗縣政府提出工研院能資所91年1O月 9日91工研能字
    第A500號函表示，該礦區○○○○道路與錫隘隧道高差為18
    0公尺， 且開築在硬透水之原層白砂岩上，對隧道工程安全
    應無影響等情。惟能資所所提之評估報告僅供苗栗縣政府參
    考，不具拘束力，苗栗縣政府未採納能資所意見，認為於錫
    隘隧道垂直上方 180公尺開路，對隧道安全仍有影響，不予
    同意，自不違法。而被告因認錫隘隧道與礦洞類似，同在地
    表以下，參酌卷附之潘國樑編著之「應用環境地質學」所書
    ，採礦安全深度之安全係數至少為礦層厚度75倍，錫隘隧道
    斷面10公尺，乘以75倍後，其安全深度應超過 750公尺，於
    錫隘隧道垂直上方 180公尺開闢運輸道路，並不安全，另考
    量近年臺灣氣候異於往常，降雨量一旦偏高，往往造成山區
    道路崩塌沖毀，而原告大規格在錫隘隧道垂直上方 180公尺
    開闢運輸道路，與65年間公布「臺灣地區礦害預防及處理辦
    法」時，臺灣煤礦開採係以地底下坑道小規格（約 1.8公尺
    半徑）掘進迥異，乃不適用該辦法「在…橋樑隧道…垂直深
    度 100公尺之範圍內不得採礦…」之規定，亦不採納工研院
    能資所依該辦法所提之評估報告及原告所提之施工計畫說明
    書，進而權衡公共安全應優於個人開路利益、原告得以其他
    替代路線重新規劃提出申請、苗栗縣政府審查通過水土保持
    計畫之機率不大，惟恐原告人力、時間、財物之空耗等因素
    ，採納苗栗縣政府意見，而為否准處分，自無原告所指之被
    告未行使裁量權之裁量怠惰之違法，或被告基於不正確之事
    實關係、評價基礎不足、違反一般評價標準、以無關聯之因
    素作為考量之裁量瑕疵，抑或原處分違反比例原則等情事。
(四)、由於苗栗縣政府就本件申請核定系爭土地為礦業用地僅有提
    出意見之建議權，至於礦業用地申請之准駁，仍為被告之權
    限，是苗栗縣政府函告被告「不同意核定礦業用地」之意見
    ，僅提供被告參考，尚非行政處分，且被告就此意見，並非
    必須完全尊重，而有變更之可能，是本件並無命苗栗縣政府
    輔助參加之必要，且苗栗縣政府有無原告所指違反誠信原則
    及信賴保護原則之情事、或苗栗縣政府之意見提供，是否未
    依證據，均與本件無涉。
四、綜上所述，原告之陳詞均不可採，則被告所為否准核定系爭
    土地為礦業用地之處分，揆諸首揭規定，並無違誤，訴願決
    定予以維持，亦無不合。原告徒執前詞，訴請(1)撤銷訴願決
    定及原處分；(2)被告應針對原告以臺濟採字第5392號（原臺
    濟採字第5168號）礦業權申請核定苗栗縣公館鄉○○段409-
    24、409-25及409-26號私有地（面積為1.1826公頃）為礦業
    用地案，作成核定該三筆土地為礦業用地之行政處分，均無
    理由，應予駁回。
五、本件事證已臻明確，兩造其餘攻擊防禦方法均與本件判決結
    果不生影響，故不逐一論述，併此敘明。
據上論結，本件原告之訴為無理由， 爰依行政訴訟法第98條第3
項前段判決如主文。
中　　華　　民　　國　　94　　年　  12　  月     7    日
   　　　　　                第四庭審判長法  官 徐瑞晃
             　　　　　                  法  官 李得灶
                       　　　　　        法  官 吳慧娟
上為正本係照原本做成。
如不服本判決，應於送達後20日內，向本院提出上訴狀並表明上
訴理由，如於本判決宣示後送達前提起上訴者，應於判決送達後
20日內補提上訴理由書（須按他造人數附繕本）。
中　　華　　民　　國　　94　　年　  12　  月     7    日
                                         書記官 劉道文
